【裁判字號】    94,訴,43
【裁判日期】    950120
【裁判案由】    土地所有權移轉登記
【裁判全文】
臺灣宜蘭地方法院民事判決                94年度訴字第43號
原      告  丁○○
訴訟代理人  李秋銘律師
複  代理人  黃金亮律師
被      告  丙○○
上列當事人間請求土地所有權移轉登記事件，本院於民國95年1
月6日言詞辯論終結，判決如下：
    主      文
被告應將坐落宜蘭縣三星鄉○○段一五四四之一地號土地，地目
田，面積五五六平方公尺，所有權全部；同段一五六一地號土地
，地目田，面積三六五平方公尺，所有權全部；同段一九八四地
號土地，地目田，面積一八八二平方公尺，所有權全部移轉登記
與原告。
訴訟費用由被告負擔。
    事實及理由
一、原告主張：坐落宜蘭縣三星鄉○○段1544之1 地號，地目田
    ，面積556平方公尺；同段1561地號，地目田，面積365平方
    公尺；同段1984地號，地目田，面積1,882平方公尺等3筆土
    地所有權全部，均為被告所有。兩造於93年1月29日簽訂2份
    不動產買賣契約書，約定被告將前開3 筆土地出售與原告，
    其中：（一）大德段1544之1 地號、1561地號之買賣價金為
    新台幣（下同）2,228,800元，第1 期款400,000元，原告業
    已依約給付，該契約並未有第2期款給付之約定，至第3期完
    稅款則於稅單核下後3日內給付1,000,000元，該款項係用於
    償還前開2 筆地號擔保訴外人簡子凱及被告在五結鄉農會之
    貸款，第4 期款828, 800元則於地政機關完成產權登記後給
    付，亦用於償還五結鄉農會之貸款，並於塗銷抵押權登記後
    ，再將扣除代償金額後之尾款交與被告；（二）大德段1984
    地號之買賣價金為4,552,000元，第1、2期款各750,000元，
    原告均已依約給付，第3期完稅款則於稅單核下後3日內給付
    1,500,000 元，該款項係用於償還前開地號擔保訴外人謝阿
    遠即被告之母在三星農會之貸款，嗣原告於93年3 月11日已
    依約如數匯款至指定之三星農會帳戶，第4期款1,552,000元
    則於地政機關完成產權登記後給付，亦用於償還該三星農會
    之貸款，並於塗銷抵押權登記後，再將扣除代償金額後之尾
    款交與被告。後來兩造就大德段1544之1 地號、1561地號位
    置發生爭議，其後被告又要求負責辦理過戶之地政士甲○○
    暫停辦理過戶事宜，為此原告曾於93年9月7日、93年9 月30
    日兩度寄發存證信函請被告偕同辦理過戶相關事宜，並副知
    地政士甲○○，而甲○○接獲前開存證信函後通知兩造於93
    年10月15日至訴外人金宜蘭房屋仲介公司辦理買賣事宜並交
    付各期款項，原告已依通知備妥價款，然被告屆期卻未到場
    ，嗣94年5月12日原告已依約繳納1,000,000元至訴外人簡子
    凱在五結鄉農會之放款帳戶，然系爭土地迄未依約完成移轉
    ，為此依兩造買賣契約起訴請求被告應移轉系爭土地所有權
    予原告等語。並聲明：如主文所示。
二、被告則以：其前透過金宜蘭房屋仲介公司營業員乙○○之仲
    介，而於前開時、地與原告簽訂系爭2 份不動產買賣契約書
    ，並委託地政士甲○○辦理過戶事宜。依兩造買賣契約之約
    定，原告在稅單核下3日內應給付大德段1544之1地號、1561
    地號及同段1984地號的第3期完稅款，嗣稅單於93年2月24日
    核發，原告依約應於同年月27日前為給付，然其卻遲延給付
    ，直到93年3月11日始將大德段1984地號之1,500,000元匯款
    到三星農會，但未通知被告，並於同年月25日又向三星農會
    申請核管，凍結未為給付，直到93年8月2日三星農會才表示
    要將該款項逕行清償被告母親謝阿遠之貸款。另大德段1544
    之1、1561地號之1,000,000元則是直到94年5 月12日才給付
    ，原告雖謂是因為發現土地位置有爭議，所以才沒有在稅單
    核下後立刻付款，但原告卻從未告知被告此事，況土地的位
    置有地籍圖可以確認，原告在購買之前就應自行查明，不得
    以此拒絕付款。因此被告業於93年3 月11日、12日、25日，
    先後在電話中向地政士甲○○、仲介乙○○表示要解除系爭
    買賣契約，其2人 為兩造之共同受任人，應有權代受意思表
    示，且93年3 月25日該次被告亦要求甲○○應轉告原告；93
    年7月6日電話復要求甲○○應辦理解約後之回復原狀及返還
    土地所有權狀；93年7月8日至同年8月2日呈機關、單位之申
    訴函中，亦詳述原告違約、被告解約之過程及事實，三星農
    會應已將上情轉達原告；93年9月8日另傳真信函及完稅證明
    予原告及其家人表示要解除契約；93年9 月10日在假處分事
    件抗告狀中，被告也表示要解除契約；另94年1 月10日被告
    向法院聲請命限期起訴，並曾親自書寫信函送交原告住所，
    聲請狀及信函中均重申上情；94年3 月30日復傳真要求原告
    賠償損害及回復原狀。是系爭買賣契約應已解除，原告請求
    被告移轉系爭土地所有權，並無理由等語，資為抗辯。並聲
    明：原告之訴駁回。
三、兩造不爭執之事實：
（一）坐落宜蘭縣三星鄉○○段1544之1地號，地目田，面積556
      平方公尺；同段1561地號，地目田，面積365 平方公尺；
      同段1984地號，地目田，面積1,882平方公尺等3筆土地所
      有權全部，均為被告所有。
（二）兩造於93年1 月29日簽訂不動產買賣契約書，約定被告將
      前開大德段1544之1 地號、1561地號土地所有權全部出售
      予原告，總價金2,228,800元，第1 期款400,000元（原告
      已依約給付），該契約無第2期款給付之約定，第3期完稅
      款1,000,000元應稅單核下後3 日內給付，用於償還前開2
      筆地號擔保訴外人簡子凱及被告在五結鄉農會之貸款（嗣
      原告於94年5 月12日將前開款項存至五結農會為清償），
      第4期款828,800元則於地政機關完成產權登記後給付，亦
      用於償還該五結鄉農會之貸款，並於塗銷抵押權登記後，
      再將扣除代償金額後之尾款交與被告。
（三）兩造於93年1 月29日復簽訂另一份不動產買賣契約書，約
      定被告將前開大德段1984地號土地所有權全部出售予原告
      ，總價金4,552,000元，第1、2期款各750,000元（原告均
      已依約給付），第3期完稅款1,500,000元應於稅單核下後
      3日內給付（嗣原告於93年3月11日將前開款項匯款至指定
      之三星農會帳戶），第4期款1,552,000元則於地政機關完
      成產權登記後給付，用於償還該三星農會之貸款，並於塗
      銷抵押權登記後，再將扣除代償金額後之尾款交與被告。
（四）原告曾於93年9月7日以宜蘭二支局第324 號存證信函，請
      求被告於函到3 日內依約繼續辦理過戶事宜。其後再於93
      年9月30日以宜蘭渭水路郵局第373號存證信函函知被告謂
      原告業已備妥價金，請被告偕同辦理過戶相關事宜，副本
      抄送負責辦理過戶事宜之地政士甲○○。甲○○接獲後另
      以存證信函通知兩造於93年10月15日至金宜蘭房屋仲介公
      司辦理買賣事宜並交付各期款項。原告於接獲通知後已備
      妥已面額1,552,000 元、5,000,000元、1,000,000元之銀
      行支票各1 張，以備支付買賣價金之用，被告屆期則未到
      場。
（五）前開大德段1544之1 、1561、1984地號土地迄未移轉登記
      予原告。
四、得心證之理由：
    本件兩造爭執之處乃在於：系爭買賣契約是否已經被告合法
    解除？如系爭買賣契約尚未經合法解除，被告是否已應負移
    轉系爭土地所有權予原告之義務？茲審酌如下：
（一）大德段1544之1地號、同段1561地號部分：
  １、查兩造於93年1 月29日簽訂不動產買賣契約書，約定被告
      將前開大德段1544之1 地號、1561地號土地所有權全部出
      售予原告，總價金2,228,800元，第1 期款400,000元，無
      第2 期款給付之約定，第3期完稅款1,000,000元應稅單核
      下後3日內給付，用於償還前開2筆地號擔保被告在五結鄉
      農會之貸款，第4期款828,800元則於地政機關完成產權登
      記後給付，亦用於償還五結鄉農會之貸款，並於塗銷抵押
      權登記後，再將扣除代償金額後之尾款交與被告。另雙方
      同意契約付款方式以電匯被告帳號（台灣區中小企業銀行
      永和分行）交付款項；償還農會貸款部分，則以電匯方式
      匯入農會放款帳號。兩造其中一方如未按照契約條款約定
      履行，經他方催告通知後，仍不履行時他方得逕行解除本
      契約。原告於簽約後已給付第1期款400,000元，並於94年
      5月12日繳納1,000,000元至訴外人簡子凱在五結鄉農會之
      放款帳戶給付第3 期完稅款等事實，乃為兩造所不爭執，
      並有不動產買賣契約書（詳原告起訴狀所附證二）、五結
      鄉農會出具之收據（附本件94年5 月13日言詞辯論筆錄）
      等件在卷可按，堪信屬實。
  ２、次查，系爭土地於買賣後，於93年2 月25日經宜蘭縣稅捐
      稽徵處審查結果認符合土地稅法第39條規定不課徵土地增
      值稅（但屬曾申請免徵贈與稅而於五年內請求移轉之列管
      土地），因此核發土地增值稅不課徵證明書之事實，亦有
      宜蘭縣稅捐稽徵處不課徵證明書2件可佐（詳被告94年3月
      8 日答辯狀證物第25、26頁）。依前述兩造約定，原告於
      前開增值稅單（應含不課徵證明書）核下後3 日內應給付
      第3 期完稅款1,000,000元，亦即原告至遲應於93年2月28
      日前為給付，然其遲至94年5 月12日始依兩造約定之方式
      ，繳款至指定之五結鄉農會放款帳戶，則被告主張原告就
      系爭契約已構成遲延給付第3期完稅款乙節，即屬有據。
  ３、原告雖辯稱：系爭契約所稱之稅單尚包括列管土地於5 年
      內應補繳贈與稅之稅單在內，由於前開稅單迄未申請核課
      ，故其尚不負遲延責任云云。惟查，兩造於系爭買賣契約
      第3條第3項付款方式說明中乃約定：「契約、增值稅單核
      下後3 日內，甲方（即原告）應給付完稅款同時雙方完納
      該稅款」，並未敘及贈與稅等文字，是依其契約文義尚難
      認已包含贈與稅在內，且證人甲○○即受託辦理系爭土地
      過戶事宜之地政士亦到庭結證：「被告當初取得系爭土地
      是以贈與為由辦理登記，原地主是贈與給法定繼承人，依
      法可以申請免繳納贈與稅，不過如果在5 年內再行移轉，
      受贈與人（應為「贈與人」之誤）就必須要再補繳贈與稅
      ，系爭土地有前開土地列管的問題，當初在簽約的時候並
      不知道這件事情，是後來我去申請核定土地增值稅稅單下
      來的時候才知道有這件事情」、「契約書沒有約定前開情
      事，這是屬於賣方的欠稅，照理應該是由賣方負責」、「
      原告方面最主要是因為位置發生爭議，所以在稅單核定下
      來之後沒有繼續繳款，另外系爭土地在買賣之前就設有高
      額抵押，原告也擔心被告能否塗銷土地上的抵押權，他也
      曾經為了這件事情和我討論。至於土地列管的部分原告方
      面倒是沒有特別提及，似乎是認為只要我們有告訴被告就
      好」等語在卷（詳94年7 月27言詞辯論筆錄），益證兩造
      當初簽訂系爭買賣契約時所約定之完稅款，並不包含被告
      於受贈後5年內再移轉時其贈與人謝阿遠（詳被告94年3月
      8 日答辯狀證物第98頁）應補繳之贈與稅稅單在內，故原
      告此部分之抗辯，不足採信。
  ４、原告另辯稱：兩造於系爭買賣契約第4條第5項約定：「辦
      理產權移轉登記時，有關登記權利名義人，得由甲方（即
      原告），乙方（即被告）絕無異議；但甲方所指定之登記
      權利名義人應與甲方共同負連帶債務責任，是項手續甲方
      最遲應於取得乙方交付之證件日起3 日內辦理。逾期如遇
      提高稅捐，除約定期間內各應負擔之部分外，悉歸甲方負
      擔」，惟被告因前開土地列管之問題尚未繳納贈與稅，亦
      將無法辦理土地過戶，所以原告得行使同時履行抗辯權，
      拒絕給付第3 期完稅款，並不構成給付遲延云云。惟查，
      因契約互負債務之當事人，如一方有先為給付之義務者，
      僅他方享有同時履行抗辯權，此觀民法第264第1項之規定
      自明。本件兩造於系爭買賣契約第3條第1項至同條第3項
      係約定：「本契約簽訂之同時甲方給付第一期款（乙方
      應將權狀正本交予簽約地政士保管。乙方備齊一切過戶
      證件資料（印鑑證明、戶籍資料、稅單等資料及簽妥移轉
      登記書表之同時，甲方應給付第2 期款）。契約、增值
      稅單核發3 日內，甲方應給付完稅款同時雙方完納該稅款
      。」然本件並無第2 期款之約定，且兩造於簽約時並不知
      系爭土地有列管之問題，是後來證人甲○○去申請核定土
      地增值稅，稅單下來的時候才知道有這件事情，原告就土
      地列管的部分沒有特別提及，已詳如前述，是依兩造締約
      之過程及契約約定之內容，堪認原告就系爭2 筆土地之第
      3 期買賣價金，乃負有先為給付之義務，其後被告始應配
      合辦理相關過戶之事宜，並無於原告支付第3 期完稅款之
      前，被告就有先行或同時繳清贈與稅之義務。且依遺產及
      贈與稅法第7 條規定，贈與稅之納稅義務人乃為贈與人，
      並非受贈之被告，是財政部台灣省北區國稅局羅東稽徵所
      於93年2 月間受理前開土地增值稅之申報後，亦係以贈與
      人謝阿遠為納稅義務人，發文通知原受贈人即被告已為前
      開申報，請謝阿遠應於文到1 個月內回復所有權登記，並
      繼續農業使用，逾期即予追繳應納贈與稅，並未敘及不能
      辦理買賣移轉過戶之事宜，此有該所93年3月8日北區國稅
      羅東一字第0931003716號函、該局贈與稅應稅案件核定通
      知書、89年度贈與稅繳款書、代收移送行政執行處滯納贈
      與稅款及財務罰鍰繳款書等件附卷可佐（詳被告94年3月8
      日答辯狀證物第98至101 頁），是原告此部分之主張，已
      難採信。況債務人享有同時履行抗辯權者，在未行使此抗
      辯權以前，仍可發生遲延責任之問題，必須行使以後始能
      免責（最高法院50年台上字第1550號判例意旨參照），故
      本件縱認原告之主張為可採，然其遲至94年6 月27日爭點
      整理狀中，始為同時履行抗辯之主張，依前開說明，亦難
      免其已負之遲延責任，而不足採。
  ５、然按，契約當事人之一方遲延給付者，他方當事人得定相
      當期限催告其履行，如於期限內不履行時，得解除其契約
      ，民法第254 條定有明定。是債權人並非因債務人之遲延
      給付當然取得契約解除權，仍必須定相當期限催告其履行
      ，如於期限內不履行時，始得解除契約。且兩造於買賣契
      約第8條第1項亦約定：「甲乙雙方其中之一方如未按契約
      條款約定履行時，經他方催告通知後，仍不履行時，他方
      得逕行解除契約及要求對方因解除契約所發生之損害賠償
      」。查本件原告依約應於增值稅單核下後3日內即93年2月
      28日前給系爭買賣契約第3期完稅款1,000,000元，但其至
      94年5 月12日始為付款，應已構成遲延給付，已如前述，
      惟原告否認於遲延後被告有定期催告其履行之情事，被告
      亦未提出任何具體證據以證明其已向原告為前開定期催告
      仍不履行，則被告逕為解除契約之意思表示已難認為合法
      。
  ６、況被告辯稱系爭契約業經其向原告行使解除權，而不負移
      轉義務，無非係以：(1)93年3月11日、同年3月12日、同年
      3 月25日、同年7月6日曾先後以電話向承辦系爭土地簽約
      過戶事宜之地政士甲○○、仲介乙○○曾為終止契約之意
      思表示，其2人 為兩造之共同受任人，應有權代受意思表
      示，且93年3 月25日該次被告亦要求甲○○應轉告原告云
      云。然按，為委任事務之處理，須為法律行為，而該法律
      行為，依法應以文字為之者，其處理權之授與，亦應以文
      字為之。其授與代理權者，代理權之授與亦同。又受任人
      之權限，依委任契約之訂定。未訂定者，依其委任事務之
      性質定之。民法第531、532條分別定有明文。查原告否認
      有授予證人甲○○、乙○○就系爭契約履行爭議有代受意
      思表示之權限，而證人甲○○僅係受兩造委任代辦系爭買
      賣契約之擬稿及簽約後代向稅捐、地政機關申請辦理過戶
      之相關事宜，並不包含兩造因系爭契約履行發生爭議時代
      為或代受意思表示之權限，另證人乙○○則為受被告所託
      代為尋找買主，居間介紹原告向被告購地收取報酬，並於
      系爭買賣契約擔任見證人，並未另受兩造委任處理履約事
      宜，或授予代為或代受意思表示之權限等事實，業經證人
      甲○○結證：「我並非系爭買賣契約的雙方代理人，在兩
      造簽訂系爭買賣契約的時候都是雙方親自到場簽約。我是
      地政士，就系爭買賣我是受兩造的委託辦理契約書的擬定
      ，以及簽約完成之後向地政機關辦理過戶及過戶的前置作
      業。系爭買賣契約的仲介人是金宜蘭房屋仲介公司，負責
      這件買賣的仲介人是乙○○。據我所知乙○○應該沒有受
      兩造授予代理權，擔任系爭買賣的代理人」、「被告曾經
      打電話告訴我要終止契約，我有請乙○○去轉告原告，乙
      ○○有無轉告我就不清楚」、「被告雖然有要求我寫存證
      信函，但是解除契約的意思表示應該要由本人為之，所以
      我在電話中要求被告能夠親自見面會談，事實上我也希望
      雙方能夠再次會面談清楚，所以才沒有直接寄存證信函，
      ，況且我也沒有以我的名義寄發存證信函的權限。」、「
      （三星農會）該次會面我有無告訴原告要關於被告要終止
      契約，時間太久已經沒有印象了」等語（詳本件94年7 月
      27日言詞辯論筆錄）、證人乙○○結證：「我是仲介兩造
      買賣土地的承辦人，當初是被告先委託我要出售系爭土地
      ，我代為尋找買主」、「按照慣例每成交一筆交易，我會
      收取總價的6 ％做為仲介費，買方分攤2％、賣方分攤4％
      」等語在卷（詳本件94年8 月17日言詞辯論筆錄），故被
      告縱確於前開時、地向證人為解除契約之意思表，然渠等
      並無代理原告受領意思表示之權限，自難認已生合法解除
      之效力。(2)93年7月8日至同年8月2日向相關機關、單位所
      為之申訴函、93年9 月10日針對系爭土地遭原告聲請假處
      分裁定提出抗告狀、94年1 月10日向法院聲請命原告限期
      起訴時，均有提及解除契約之事，亦係為解除契約之意思
      表示云云。惟查，被告前開申訴函之受文對象並非原告，
      另抗告狀、聲請狀之內容，僅在敘述其業於93年3月11 日
      向原告（應係指向地政士甲○○）要求解除系爭買賣契約
      之事實，或表達不服假處分裁定之意旨，並無同時以該書
      狀另向原告為解除契約之意思表示之意，此有被告所提出
      申訴函、抗告狀、聲請狀等件（詳被告94年3月8日答辯狀
      證物第57至62頁、第93至94頁，94年3 月20日補充理由狀
      證物第151至158頁、第161至164頁，94年5 月31日答辯狀
      證物第286至297頁）在卷可按，並經本院調閱台灣高等法
      院93年抗字第30 641號假處分抗告卷宗、本院94年聲字第
      12號限期起訴卷宗核閱屬實，故被告此部分主張，均難認
      係向原告為解除契約之意思表示，而屬無據。(3)93年9 月
      8日傳真信函由原告之妹代收、94年1月10日書寫信函親向
      原告住處為投遞、94年3月30日傳真信函，亦係為解除契
      約之意思表示云云。惟查，被告於93年9月8日、94年1 月
      10日之信函意旨乃為指摘原告遭中間人隱匿、欺騙之意，
      94年3月30日之信函則為逕行要求原告應回復土地原狀，
      並賠償利息、違約金，均未於前開信函中另為解除契約之
      意思表示，此有被告所提出信函等件在卷可按（詳被告94
      年9月8日辯論意旨狀證物第447、450至454 頁），故被告
      此部分主張，亦屬無據。
  ７、從而，本件原告雖有遲延給付系爭土地第3 期完稅款之情
      事，然被告並未定期催告其履行，依法尚不得行使契約解
      除權，且其所為解除契約之意思表示，亦難認已發生效力
      ，故原告主張系爭契約尚未經被告合法解除乙節，應堪採
      信。
（二）大德段1984地號部分：
  １、查兩造於93年1 月29日就系爭地號土地簽訂買賣契約書，
      約定被告將前開土地出售予原告，總價金4,552,000 元，
      第1、2期款各750,000 元，第3期完稅款1,500,000元應於
      契約、增值稅單核下後3 日內給付，第4期款1,552,000元
      則於地政機關完成產權登記後給付，第3、4期款均用於償
      還三星農會之貸款，並於塗銷抵押權登記後，再將扣除代
      償金額後之尾款交與被告。另雙方同意契約付款方式以電
      匯被告帳號（台灣區中小企業銀行永和分行）交付款項；
      償還農會貸款部分，則以電匯方式匯入農會放款帳號。兩
      造其中一方如未按照契約條款約定履行，經他方催告通知
      後，仍不履行時他方得逕行解除本契約。原告於簽約後已
      給付第1、2期款合計1, 500,000元，並於93年3 月11日匯
      款1,500,000元至謝阿遠在三星農會之放款帳戶給付第3期
      完稅款等事實，乃為兩造所不爭執，並有不動產買賣契約
      書（詳原告起訴狀所附證二）、收據及匯款回條（詳原告
      起訴狀所附證三）等件在卷可按，堪信屬實。
  ２、次查，系爭土地於買賣後，於93年2 月25日經宜蘭縣稅捐
      稽徵處審查結果認符合土地稅法第39條規定不課徵土地增
      值稅（但屬曾申請免徵贈與稅而於五年內請求移轉之列管
      土地），因此核發土地增值稅不課徵證明書之事實，亦有
      宜蘭縣稅捐稽徵處不課徵證明書1件可佐（詳被告94年3月
      8 日答辯狀證物第27頁）。依前述兩造約定，原告於前開
      增值稅單（含不課徵證明書）核下後3日內應給付第3期完
      稅款1,500,000元，亦即原告至遲應於93年2月28日前為給
      付，然其遲至93年3 月11日始依約匯款至訴外人謝阿遠在
      三星農會之放款帳戶，則被告主張原告就系爭契約已構成
      遲延給付第3期完稅款乙節，即屬有據。
  ３、原告雖辯稱：系爭契約所稱之稅單尚包括列管土地於5 年
      內應補繳贈與稅之稅單在內，由於前開稅單迄未申請核課
      ，故其尚不負遲延責任云云。惟查，兩造於系爭買賣契約
      第3條第3項付款方式乃僅約定「契約、增值稅單核下後3
      日內」原告應給付完稅款，依契約文義尚難認包含贈與稅
      在內，且證人甲○○亦結證當初在簽約的時候並不知道系
      爭土地有土地列管這件事情，是後來申請核定土地增值稅
      稅單下來的時候才知道，原告方面最主要是因為（他筆土
      地）位置發生爭議，並擔心被告能否塗銷系爭土地上的抵
      押權，所以在稅單核定下來之後沒有繼續繳款，並未特別
      提及土地列管的事情，似乎認為只要有告訴被告就好等情
      ，已詳如前述。且證人針對系爭地號土地另證稱：「兩造
      在同一天簽訂2份契約，原告方面只就其中1份契約的標的
      位置發生爭議，可能是因為這個原因，另1 份契約的價款
      他也沒有繼續給付，後來我本人或我有請乙○○打電話告
      訴原告另外1 份契約是單獨簽訂，位置部分沒有爭議應該
      要繼續繳款，原告才在93年3月11日匯了1,500,000元，並
      且打電話告訴我」等語在卷（詳94年7 月27言詞辯論筆錄
      ），益證兩造當初簽訂系爭買賣契約時所約定之完稅款，
      並不包含被告於受贈後5 年內再移轉時其贈與人謝阿遠應
      補繳之贈與稅稅單在內，故原告此部分之抗辯，不足採信
      。
  ４、原告另辯稱：依兩造系爭買賣契約第4條第5項之約定，被
      告因前開土地列管之問題尚未繳納贈與稅，無法辦理土地
      過戶，所以原告得行使同時履行抗辯權，拒絕給付第3 期
      完稅款，並不構成給付遲延云云，然依兩造締約之過程及
      契約約定之內容，堪認原告就系爭土地之買賣價金，乃負
      有先為給付之義務，其後被告始應配合辦理相關過戶之事
      宜，並無於原告支付第3 期完稅款之前，被告就有先行或
      同時繳清贈與稅之義務。且依遺產及贈與稅法第7 條規定
      ，贈與稅之納稅義務人乃為贈與人，並非受贈之被告，財
      政部台灣省北區國稅局羅東稽徵所於93年2 月間受理前開
      土地增值稅之申報後，雖有通知贈與人謝阿遠為被告已為
      前開土地增值稅之申報，限期命其應為回復所有權之登記
      ，否則將予追繳應納贈與稅，但並未敘及不能辦理買賣移
      轉過戶之事宜。況縱認原告前開主張為可採，然其遲至94
      年6月27日爭點整理狀中，始為同時履行抗辯之主張，亦
      難認得免其已負之遲延責任，理由已詳如前述，是原告上
      述抗辯，仍不足採。
  ５、然按，契約當事人之一方遲延給付者，他方當事人得定相
      當期限催告其履行，如於期限內不履行時，得解除其契約
      ，民法第254 條定有明定。而兩造於買賣契約第8條第1項
      亦約定：「甲乙雙方其中之一方如未按契約條款約定履行
      時，經他方催告通知後，仍不履行時，他方得逕行解除契
      約及要求對方因解除契約所發生之損害賠償」。是本件原
      告依約應於增值稅單核下後3日內即93年2月28日前給系爭
      買賣契約第3期完稅款1,500,000元，但其至93年3 月11日
      始為匯款，應已構成遲延給付，惟其否認遲延後被告有定
      期催告其履行之情事，且被告亦未提出任何證據以為佐證
      ，則被告逕為解除契約之意思表示已難認為合法。況被告
      另辯稱伊係於93年3 月11日向兩造共同委任代理辦理過戶
      事宜之地政士甲○○表示要終止系爭買賣契約，故兩造已
      無契約關係存在云云，惟依其所提出之錄音帶及卷附錄音
      帶譯文所示（詳被告94年3月8日答辯狀證物第134 頁、原
      告94年6 月27日爭點整理狀附件第7至9頁），被告雖於93
      年3 月11日打電話給地政士甲○○，表示要甲○○跟買方
      講伊要終止契約（應為解除契約之誤），惟甲○○告以通
      話前原告業已匯款至三星農會了，且終止契約應以買、賣
      雙方名義來寄發或收受存證信函，無法以其名義為之，但
      可幫忙擬稿後再與被告聯絡等情，可見原告雖遲延數日給
      付系爭買賣契約之第3 期完稅款，但在被告為催告及解除
      契約之意思表示前，即已履行其給付義務匯款至指定之三
      星農會放款帳戶，則被告就前開遲延付款事宜應已喪失其
      解除契約之權限，故其上述抗辯並不足採，應認原告主張
      系爭契約尚未經被告合法解除，乃屬有據。
  ６、被告另辯稱：原告雖於93年3月11日匯款1,500,000元至三
      星農會之謝阿遠放款帳戶，但未通知被告，並於同年月25
      日又向三星農會申請核管，凍結未為給付，直到93年8 月
      2 日三星農會才表示要將該款項逕行清償謝阿遠之貸款，
      故原告前開匯款尚難認於93年3月11日即已依約付款云云
      。惟查，被告所有之系爭土地前於83年間由當時之土地所
      有人謝阿遠提供設定最高限額3, 600,000抵押權予三星農
      會，嗣謝阿遠並邀同被告為連帶保證人於92年11月28日向
      該農會貸款3,000,000 元尚未清償（詳原告起訴狀證一土
      地登記謄本、被告94年3月8日答辯狀證物第95、96頁），
      93年1 月29日被告與原告簽訂買賣契約將前開土地出售予
      原告，約定總價金4,552,000 元，第1、2期款各750,000
      元，第3期完稅款1,500,000元應於契約、增值稅單核下後
      3 日內給付，第4期款1,552,000元則於地政機關完成產權
      登記後給付，第3、4期款均用於償還三星農會之貸款，並
      於塗銷抵押權登記後，再將扣除代償金額後之尾款交與被
      告。另雙方同意契約付款方式以電匯被告帳號（台灣區中
      小企業銀行永和分行）交付款項；償還農會貸款部分，則
      以電匯方式匯入農會放款帳號等事實，已如前述。是本件
      買賣契約，斟酌訂立契約當時及過去之事實暨交易上之習
      慣，依誠信原則，從契約之主要目的及經濟價值作全盤之
      觀察，足認兩造於系爭買賣契約中約定第3期完稅款及第4
      期尾款應用於償還三星農會之貸款，並指定匯入農會放款
      帳號，其目的乃在避免被告收受款項後，倘未優先用於清
      償前述3,000,000 元貸款及辦理抵押權塗銷登記，恐造成
      原告縱取得系爭土地所有權，將來仍有遭三星農會聲請拍
      賣抵押物取償之風險，則被告自應受兩造約定之拘束，不
      得於原告匯款後擅自變更該款項之用途。然被告於93年3
      月11日原告匯款存入前開款項後，卻以電話要求將前開匯
      入之款項轉入謝阿遠在三星農會另開設之活期存款帳戶，
      經三星農會發覺與原告匯款之目的不符，因此通知兩造及
      謝阿遠於93年3 月25日到該農會進行協商辦理清償或退匯
      手續，然屆期被告及謝阿遠並未到場，因此原告乃要求三
      星農會暫時保管前開款項，俟兩造達成協議後再行通知該
      農會，迄93年7 月28日兩造仍未達成協議，故三星農會乃
      通知兩造及謝阿遠將依原告匯款之意旨，於93年8月3日將
      前述匯款用於清償謝阿遠放款帳戶之1,500,000 元借款，
      至於93年3 月11日起至93年8月3日止該期間所生之放款利
      息亦全數退還（亦即視同93年3月11日即已清償1,500,000
      元，而未予繼續計算利息）等情，亦有被告所提出之三星
      農會存證信函及通知函等件附卷可佐（詳被告94年3月8日
      答辯狀證物第89至92頁）。是前開核管爭議之發生，乃肇
      因於被告未依兩造契約約定之目的，應將前述匯款專用於
      系爭抵押債務之清償所致，尚難認可歸責於原告，故原告
      既已於93年3月11日將第3期完稅款匯入三星農會之放款帳
      戶，並用於清償謝阿遠之貸款債務，自應認其已依約履行
      其所負之第3 期款給付義務，被告此部分抗辯，尚不足為
      採。
（三）末查，本件原告業已依系爭買賣契約分別給付第3 期完稅
      款1,500,000元、1,000,000元至指定之三星農會、五結鄉
      農會放款帳戶，已如前述，而兩造約定於原告給付第3 期
      完稅款後，被告即應先將系爭土地所有權移轉予原告之事
      實，乃為兩造所不爭執（詳本件94年9 月14日言詞辯論筆
      錄），並有前開不動產買賣契約書在卷可按，堪信為真實
      。從而，原告依買賣契約之法律關係，請求被告應將坐落
      宜蘭縣三星鄉○○段1544之1地號，地目田，面積556平方
      公尺，權利範圍所有權全部，及同段1561地號，地目田，
      面積365 平方公尺，權利範圍所有權全部，及同段1984地
      號，地目田，面積1,882 平方公尺，權利範圍所有權全部
      移轉登記與原告，即為有理由，而應予准許。
（四）本件事證已臻明確，兩造其餘攻擊、防禦方法及舉證，核
      與本件判決結果無影響，爰不一一論列，併此敘明。
五、訴訟費用負擔之依據：民事訴訟法第78條。
中    華    民    國    95    年    1     月    20    日
                  臺灣宜蘭地方法院民事庭
                      法  官  林翠華
正本與原本無異。
如對本判決上訴，須於判決送達後20日內向本院提出上訴狀 (須
附繕本)。
中    華    民    國    94    年    1     月    24    日
                      書記官  李明威


司法院資訊處製作；財團法人民間司法改革基金會備份。
